---
title: "Лабораторная №2"
output: html_notebook
---

# Оценка точности модели с дискретной зависимой переменной (Y)

```{r first-block}
library('mlbench')
library('class')
library('car')
library('class')
library('e1071')
library('MASS')

my.seed <- 12345

n <- 100               # наблюдений всего
train.percent <- 0.85  # доля обучающей выборки

set.seed(my.seed)
class.0 <- mvrnorm(45, mu = c(30, 41), 
                   Sigma = matrix(c(6^2, 0, 0, 13.7^2), 2, 2, byrow = T))

set.seed(my.seed + 1)
class.1 <- mvrnorm(55, mu = c(25, 31), 
                   Sigma = matrix(c(4.3^2, 0, 0, 21^2), 2, 2, byrow = T))

x1 <- c(class.0[, 1], class.1[, 1])
x2 <- c(class.0[, 2], class.1[, 2])

y <- c(rep(0, nrow(class.0)), rep(1, nrow(class.1)))

# классы для наблюдений сетки
rules <- function(x1, x2){
  ifelse(x2 < 1.6*x1 + 19, 0, 1)
}
set.seed(my.seed)
inTrain <- sample(seq_along(x1), train.percent*n)
x1.train <- x1[inTrain]
x2.train <- x2[inTrain]
x1.test <- x1[-inTrain]
x2.test <- x2[-inTrain]
y.train <- y[inTrain]
y.test <- y[-inTrain]

# фрейм с обучающей выборкой
df.train.1 <- data.frame(x1 = x1.train, x2 = x2.train, y = y.train)
# фрейм с тестовой выборкой
df.test.1 <- data.frame(x1 = x1.test, x2 = x2.test)
# для сетки (истинных областей классов): целочисленные значения x1, x2
x1.grid <- rep(seq(floor(min(x1)), ceiling(max(x1)), by = 1),
               ceiling(max(x2)) - floor(min(x2)) + 1)
x2.grid <- rep(seq(floor(min(x2)), ceiling(max(x2)), by = 1),
               each = ceiling(max(x1)) - floor(min(x1)) + 1)

# классы для наблюдений сетки
y.grid <- rules(x1.grid, x2.grid)

# фрейм для сетки
df.grid.1 <- data.frame(x1 = x1.grid, x2 = x2.grid, y = y.grid)

# цвета для графиков
cls <- c('blue', 'orange')
cls.t <- c(rgb(0, 0, 1, alpha = 0.5), rgb(1,0.5,0, alpha = 0.5))

# график истинных классов
plot( df.grid.1$x1, df.grid.1$x2,
      pch = ' ', col = cls[df.grid.1[, 'y'] + 1],
      xlab = 'X1', ylab = 'Y1',
      main = 'Обучающая выборка, факт')
# точки фактических наблюдений
points(df.train.1$x1, df.train.1$x2, pch = 21,
       bg = cls.t[df.train.1[, 'y'] + 1], 
       col = cls.t[df.train.1[, 'y'] + 1])

```
Обучим модель наивного байесовского классификатора и оценим её точность (верность) на обучающей выборке. 

```{r second-block}
# строим модель
nb <- naiveBayes(y ~ ., data = df.train.1)
# получаем модельные значения на обучающей выборке как классы
y.nb.train <- ifelse(predict(nb, df.train.1[, -3],type = 'raw')[,2]>0.5, 1,0) #останутся только x1 x2

# график истинных классов
plot( df.grid.1$x1, df.grid.1$x2,
      pch = ' ',  col = cls[df.grid.1[, 'y'] + 1], 
      xlab = 'X1', ylab = 'Y1',
      main = 'Обучающая выборка, модель naiveBayes')
# точки наблюдений, предсказанных по модели
points(df.train.1$x1, df.train.1$x2,
       pch = 21, bg = cls.t[y.nb.train + 1], 
       col = cls.t[y.nb.train + 1])

# матрица неточностей на обучающей выборке
tbl <- table(y.train, y.nb.train)
tbl

# точность, или верность (Accuracy)
Acc <- sum(diag(tbl)) / sum(tbl)
Acc


# прогноз на тестовую выборку
y.nb.test <- ifelse(predict(nb, df.test.1[, -3],type = 'raw')[,2] > 0.5, 1,0)

# матрица неточностей на тестовой выборке
tbl <- table(y.test, y.nb.test)
tbl

# точность, или верность (Accuracy)
Acc <- sum(diag(tbl)) / sum(tbl)
Acc
```
Наивный байесовский метод разделяет классы на обучающей выборке, ошибаясь лишь в одном наблюдении.
Сделаем прогноз классов Y на тестовую выборку и оценим точность модели.
Построим модель kNN.
```{r third-block}
# строим модель и делаем прогноз
y.knn.train <- knn(train = scale(df.train.1[,-3]), 
                   test= scale(df.train.1[,-3]),
                   cl=df.train.1$y, k=3)

# график истинных классов
plot(df.grid.1$x1, df.grid.1$x2,
     pch = ' ', col = cls[df.grid.1[, 'y'] + 1],
     xlab = 'X1', ylab = 'Y1',
     main = 'Обучающая выборка, модель kNN')
# точки наблюдений, предсказанных по модели
points(df.train.1$x1, df.train.1$x2,
       pch = 21, bg = cls.t[as.numeric(y.knn.train)], 
       col = cls.t[as.numeric(y.knn.train)])

# матрица неточностей на обучающей выборке
tbl <- table(y.train, y.knn.train)
tbl

# точность (Accuracy)
Acc <- sum(diag(tbl)) / sum(tbl)
Acc

# прогноз на тестовую выборку
y.knn.test <- knn(train = scale(df.train.1[,-3]), 
                  test= scale(df.test.1[,-3]),
                  cl=df.train.1$y, k=3)

# матрица неточностей на тестовой выборке
tbl <- table(y.test, y.knn.test)
tbl

# точность (Accuracy)
Acc <- sum(diag(tbl)) / sum(tbl)
Acc

# чувствительность
TPR <- tbl[2,2] / sum(tbl[2,2], tbl[2,1])
TPR
# специфичность
SPC <- tbl[2,1] / sum(tbl[1,1], tbl[1,2])
SPC
# ценность положительного прогноза
PPV <- tbl[2,2] / sum(tbl[1,2], tbl[2,2])
PPV
# ценность отрицательного прогноза
NPV <- tbl[1,1] / sum(tbl[1,1], tbl[2,1])
NPV
# Доля ложноотрицательных исходов
FNR <- 1 - TPR
FNR
# Доля ложных срабатываний
FPR <- 1 - SPC
FPR
#Доля ложного обнаружения 
FDR <- 1 - PPV
FDR
#Корреляция Мэтьюса
MCC <- (prod(diag(tbl)) - prod(tbl[1,2], tbl[2,1])) / 
  ((tbl[1,1] + tbl[2,1]) * (tbl[1,2] + tbl[2,2]) * (tbl[1,1] + tbl[1,2]) * 
     (tbl[2,2] + tbl[2,1]))^(1/2)
MCC

```
Точность на обучающей выборке лучше, чем в предыдущей модели.
Корреляция Мэтьюса близка к 0 и показывает, что предсказанные классы не связаны с истинными.