---
title: "Лабораторная №1"
output: html_notebook
---

#Расчет ошибки модели для непрерывного $Y$

Исходные данные сгенерированны искуственно. 
```{r first-block}

my.seed <- 1486372882    
n.all <- 60              
train.percent <- 0.85   
res.sd <- 1             
x.min <- 5               
x.max <- 105            

set.seed(my.seed)
x <- runif(x.min, x.max, n = n.all)

# случайный шум
set.seed(my.seed)
res <- rnorm(mean = 0, sd = res.sd, n = n.all)

# отбираем наблюдения в обучающую выборку
set.seed(my.seed)
inTrain <- sample(seq_along(x), size = train.percent*n.all)

# истинная функция взаимосвязи
y.func <- function(x) {8+3.5*sin((x - 30)/9)}

# для графика истинной взаимосвязи
x.line <- seq(x.min, x.max, length = n.all)
y.line <- y.func(x.line)

# фактические значения y (с шумом)
y <- y.func(x) + res

# Создаём векторы с данными для построения графиков 

# наблюдения на обучающей выборке
x.train <- x[inTrain]
y.train <- y[inTrain]

# наблюдения на тестовой выборке
x.test <- x[-inTrain]
y.test <- y[-inTrain]
```
Изобразим исходные данные на графике.
```{r График 1}
par(mar = c(4, 4, 1, 1))
x.lim <- c(x.min, x.max)
y.lim <- c(min(y), max(y))

# наблюдения с шумом (обучающая выборка)
plot(x.train, y.train, 
     col = grey(0.2), bg = grey(0.2), pch = 21,
     xlab = 'X', ylab = 'Y', 
     xlim = x.lim, ylim = y.lim, 
     cex = 1.2, cex.lab = 1.2, cex.axis = 1.2)

mtext('Исходные данные и истинная функция связи', side = 3)

# наблюдения тестовой выборки
points(x.test, y.test, col = 'red', bg = 'red', pch = 21)

# истинная функция
lines(x.line, y.line, lwd = 2, lty = 2)

legend('topleft', legend = c('обучение', 'тест', 'f(X)'),
       pch = c(16, 16, NA), 
       col = c(grey(0.2), 'red', 'black'),  
       lty = c(0, 0, 2), lwd = c(1, 1, 2), cex = 1.2)
```
Строим модели с различным количеством степеней свободы и в каждом случае считаем среднеквадратическую ошибку модели на обучающей и тестовой выборках.
```{r модель_2}
mod <- smooth.spline(x = x.train, y = y.train, df = 6)

# модельные значения для расчёта ошибок
y.model.train <- predict(mod, data.frame(x = x.train))$y[, 1]
y.model.test <- predict(mod, data.frame(x = x.test))$y[, 1]

# считаем средний квадрат ошибки на обечающей и тестовой выборке
MSE <- c(sum((y.train - y.model.train)^2) / length(x.train),
         sum((y.test - y.model.test)^2) / length(x.test))
names(MSE) <- c('train', 'test')
round(MSE, 2)
#  Теперь строим модели с df от 2 до 40 

# максимальное число степеней свободы для модели сплайна
max.df <- 40

tbl <- data.frame(df = 2:max.df)   # таблица для записи ошибок
tbl$MSE.train <- 0                 # столбец: ошибки на обучающей выборке
tbl$MSE.test <- 0                  # столбец: ошибки на тестовой выборке

# цикл по степеням свободы
for (i in 2:max.df) {
  # строим модель
  mod <- smooth.spline(x = x.train, y = y.train, df = i)
  
  # модельные значения для расчёта ошибок
  y.model.train <- predict(mod, data.frame(x = x.train))$y[, 1]
  y.model.test <- predict(mod, data.frame(x = x.test))$y[, 1]
  
  # считаем средний квадрат ошибки на обучающей и тестовой выборке
  MSE <- c(sum((y.train - y.model.train)^2) / length(x.train),
           sum((y.test - y.model.test)^2) / length(x.test))
  
  # записываем ошибки в таблицу
  tbl[tbl$df == i, c('MSE.train', 'MSE.test')] <- MSE
}

# первые строки таблицы
head(tbl)
#  График 2: Зависимость MSE от гибкости модели 

plot(x = tbl$df, y = tbl$MSE.test, 
     type = 'l', col = 'red', lwd = 2,
     xlab = 'Степени свободы сплайна', ylab = 'MSE',
     ylim = c(min(tbl$MSE.train, tbl$MSE.test), 
              max(tbl$MSE.train, tbl$MSE.test)),
     cex = 1.2, cex.lab = 1.2, cex.axis = 1.2)


mtext('Изменение MSE с ростом числа степеней свободы', side = 3)

points(x = tbl$df, y = tbl$MSE.test,
       pch = 21, col = 'red', bg = 'red')
lines(x = tbl$df, y = tbl$MSE.train, col = grey(0.3), lwd = 2)
# неустранимая ошибка
abline(h = res.sd, lty = 2, col = grey(0.4), lwd = 2)

legend('topleft', legend = c('обучающая', 'тестовая'),
       pch = c(NA, 16), 
       col = c(grey(0.2), 'red'),  
       lty = c(1, 1), lwd = c(2, 2), cex = 1.2)

# степени свободы у наименьшей ошибки на тестовой выборке
min.MSE.test <- min(tbl$MSE.test)
df.min.MSE.test <- tbl[tbl$MSE.test == min.MSE.test, 'df']

# компромисс между точностью и простотой модели по графику
df.my.MSE.test <- 6
my.MSE.test <- tbl[tbl$df == df.my.MSE.test, 'MSE.test']

# ставим точку на графике
abline(v = df.my.MSE.test, 
       lty = 2, lwd = 2)
points(x = df.my.MSE.test, y = my.MSE.test, 
       pch = 15, col = 'blue')
mtext(df.my.MSE.test, 
      side = 1, line = -1, at = df.my.MSE.test, col = 'blue', cex = 1.2)

```
Наименьшее значение MSE на тестовой выборке соответствует числу степеней свободы 6 и равно 1.46. Именно df = 6 было выбрано в качестве компромисса между точностью (минимальной MSE на тестовой выборке) и простотой модели (чем меньше степеней свободы, тем модель проще). 
```{r Лучшая модель (компромисс между гибкостью и точностью)}
mod.MSE.test <- smooth.spline(x = x.train, y = y.train, df = df.my.MSE.test)

# для гладких графиков модели
x.model.plot <- seq(x.min, x.max, length = 250)
y.model.plot <- predict(mod.MSE.test, data.frame(x = x.model.plot))$y[, 1]

# убираем широкие поля рисунка
par(mar = c(4, 4, 1, 1))

# наименьшие/наибольшие значения по осям
x.lim <- c(x.min, x.max)
y.lim <- c(min(y), max(y))

# наблюдения с шумом (обучающая выборка)
plot(x.train, y.train, 
     col = grey(0.2), bg = grey(0.2), pch = 21,
     xlab = 'X', ylab = 'Y', 
     xlim = x.lim, ylim = y.lim, 
     cex = 1.2, cex.lab = 1.2, cex.axis = 1.2)

mtext('Исходные данные и лучшая модель', side = 3)

# наблюдения тестовой выборки
points(x.test, y.test, 
       col = 'red', bg = 'red', pch = 21)

# истинная функция
lines(x.line, y.line, 
      lwd = 2, lty = 2)

# модель
lines(x.model.plot, y.model.plot, 
      lwd = 2, col = 'blue')

legend('topleft', legend = c('обучение', 'тест', 'f(X)', 'модель'),
       pch = c(16, 16, NA, NA), 
       col = c(grey(0.2), 'red', 'black', 'blue'),  
       lty = c(0, 0, 2, 1), lwd = c(1, 1, 2, 2), cex = 1.2)
```

```{r 2_part}
my.seed <- 1486372882    
n.all <- 60              
train.percent <- 0.3  
res.sd <- 1             
x.min <- 5               
x.max <- 105            

set.seed(my.seed)
x <- runif(x.min, x.max, n = n.all)

# случайный шум
set.seed(my.seed)
res <- rnorm(mean = 0, sd = res.sd, n = n.all)

# отбираем наблюдения в обучающую выборку
set.seed(my.seed)
inTrain <- sample(seq_along(x), size = train.percent*n.all)

# истинная функция взаимосвязи
y.func <- function(x) {8+3.5*sin((x-30)/9)}

# для графика истинной взаимосвязи
x.line <- seq(x.min, x.max, length = n.all)
y.line <- y.func(x.line)

# фактические значения y (с шумом)
y <- y.func(x) + res

# Создаём векторы с данными для построения графиков 

# наблюдения на обучающей выборке
x.train <- x[inTrain]
y.train <- y[inTrain]

# наблюдения на тестовой выборке
x.test <- x[-inTrain]
y.test <- y[-inTrain]
#  График 1
par(mar = c(4, 4, 1, 1))
x.lim <- c(x.min, x.max)
y.lim <- c(min(y), max(y))

# наблюдения с шумом (обучающая выборка)
plot(x.train, y.train, 
     col = grey(0.2), bg = grey(0.2), pch = 21,
     xlab = 'X', ylab = 'Y', 
     xlim = x.lim, ylim = y.lim, 
     cex = 1.2, cex.lab = 1.2, cex.axis = 1.2)

mtext('Исходные данные и истинная функция связи', side = 3)

# наблюдения тестовой выборки
points(x.test, y.test, col = 'red', bg = 'red', pch = 21)

# истинная функция
lines(x.line, y.line, lwd = 2, lty = 2)

legend('topleft', legend = c('обучение', 'тест', 'f(X)'),
       pch = c(16, 16, NA), 
       col = c(grey(0.2), 'red', 'black'),  
       lty = c(0, 0, 2), lwd = c(1, 1, 2), cex = 1.2)

# модель 2 (сплайн с df = 6)
mod <- smooth.spline(x = x.train, y = y.train, df = 6)

# модельные значения для расчёта ошибок
y.model.train <- predict(mod, data.frame(x = x.train))$y[, 1]
y.model.test <- predict(mod, data.frame(x = x.test))$y[, 1]

# считаем средний квадрат ошибки на обечающей и тестовой выборке
MSE <- c(sum((y.train - y.model.train)^2) / length(x.train),
         sum((y.test - y.model.test)^2) / length(x.test))
names(MSE) <- c('train', 'test')
round(MSE, 2)
#  Теперь строим модели с df от 2 до 40 

# максимальное число степеней свободы для модели сплайна
max.df <- 40

tbl <- data.frame(df = 2:max.df)   # таблица для записи ошибок
tbl$MSE.train <- 0                 # столбец: ошибки на обучающей выборке
tbl$MSE.test <- 0                  # столбец: ошибки на тестовой выборке

# цикл по степеням свободы
for (i in 2:max.df) {
  # строим модель
  mod <- smooth.spline(x = x.train, y = y.train, df = i)
  
  # модельные значения для расчёта ошибок
  y.model.train <- predict(mod, data.frame(x = x.train))$y[, 1]
  y.model.test <- predict(mod, data.frame(x = x.test))$y[, 1]
  
  # считаем средний квадрат ошибки на обучающей и тестовой выборке
  MSE <- c(sum((y.train - y.model.train)^2) / length(x.train),
           sum((y.test - y.model.test)^2) / length(x.test))
  
  # записываем ошибки в таблицу
  tbl[tbl$df == i, c('MSE.train', 'MSE.test')] <- MSE
}

# первые строки таблицы
head(tbl)
#  График 2: Зависимость MSE от гибкости модели 

plot(x = tbl$df, y = tbl$MSE.test, 
     type = 'l', col = 'red', lwd = 2,
     xlab = 'Степени свободы сплайна', ylab = 'MSE',
     ylim = c(min(tbl$MSE.train, tbl$MSE.test), 
              max(tbl$MSE.train, tbl$MSE.test)),
     cex = 1.2, cex.lab = 1.2, cex.axis = 1.2)


mtext('Изменение MSE с ростом числа степеней свободы', side = 3)

points(x = tbl$df, y = tbl$MSE.test,
       pch = 21, col = 'red', bg = 'red')
lines(x = tbl$df, y = tbl$MSE.train, col = grey(0.3), lwd = 2)
# неустранимая ошибка
abline(h = res.sd, lty = 2, col = grey(0.4), lwd = 2)

legend('topleft', legend = c('обучающая', 'тестовая'),
       pch = c(NA, 16), 
       col = c(grey(0.2), 'red'),  
       lty = c(1, 1), lwd = c(2, 2), cex = 1.2)

# степени свободы у наименьшей ошибки на тестовой выборке
min.MSE.test <- min(tbl$MSE.test)
df.min.MSE.test <- tbl[tbl$MSE.test == min.MSE.test, 'df']

# компромисс между точностью и простотой модели по графику
df.my.MSE.test <- 6
my.MSE.test <- tbl[tbl$df == df.my.MSE.test, 'MSE.test']

# ставим точку на графике
abline(v = df.my.MSE.test, 
       lty = 2, lwd = 2)
points(x = df.my.MSE.test, y = my.MSE.test, 
       pch = 15, col = 'blue')
mtext(df.my.MSE.test, 
      side = 1, line = -1, at = df.my.MSE.test, col = 'blue', cex = 1.2)
#  График 3: Лучшая модель (компромисс между гибкостью и точностью)

mod.MSE.test <- smooth.spline(x = x.train, y = y.train, df = df.my.MSE.test)

# для гладких графиков модели
x.model.plot <- seq(x.min, x.max, length = 250)
y.model.plot <- predict(mod.MSE.test, data.frame(x = x.model.plot))$y[, 1]

# убираем широкие поля рисунка
par(mar = c(4, 4, 1, 1))

# наименьшие/наибольшие значения по осям
x.lim <- c(x.min, x.max)
y.lim <- c(min(y), max(y))

# наблюдения с шумом (обучающая выборка)
plot(x.train, y.train, 
     col = grey(0.2), bg = grey(0.2), pch = 21,
     xlab = 'X', ylab = 'Y', 
     xlim = x.lim, ylim = y.lim, 
     cex = 1.2, cex.lab = 1.2, cex.axis = 1.2)

mtext('Исходные данные и лучшая модель', side = 3)

# наблюдения тестовой выборки
points(x.test, y.test, 
       col = 'red', bg = 'red', pch = 21)

# истинная функция
lines(x.line, y.line, 
      lwd = 2, lty = 2)

# модель
lines(x.model.plot, y.model.plot, 
      lwd = 2, col = 'blue')

legend('topleft', legend = c('обучение', 'тест', 'f(X)', 'модель'),
       pch = c(16, 16, NA, NA), 
       col = c(grey(0.2), 'red', 'black', 'blue'),  
       lty = c(0, 0, 2, 1), lwd = c(1, 1, 2, 2), cex = 1.2)

```

При движении слева направо MSE на обучающей выборке сокращается и становится стабильной. 
При движении слева направо MSE на тестовой выборке сначала сокращается, затем резко растёт и резко сокращается. Нам известна истинная форма связи Y с X, она описывается синусоидой. Поэтому резкое возрастание/падение ошибки на тестовой выборке при небольшом числе степеней свободы связано с тем, что модель приближается по гибкости к истинной функции связи. Затем MSE на тестовой выборке остаётся стабильной. 

Наименьшее значение MSE на тестовой выборке соответствует числу степеней свободы 6 и равно 1.45.